最高法院刑事判決　　　　　　一○○年度台上字第六八四四號
上　訴　人　台灣高等法院檢察署檢察官　
上　訴　人　
即　被　告　葉長恆
　　　　　　張仁柱
　　　　　　蔣耀德
上 列二 人
共　　　同
選任辯護人　鍾永盛律師
上列上訴人等因被告等重傷害案件，不服台灣高等法院中華民國
九十九年九月二十八日第二審判決（九十九年度上訴字第二七六
七號，起訴案號：台灣台北地方法院檢察署九十八年度偵字第七
七九一、一二○八九號），提起上訴，本院判決如下：
    主  文
上訴駁回。
    理  由
一、檢察官、葉長恆、張仁柱上訴部分：
按刑事訴訟法第三百七十七條規定，上訴於第三審法院，非以判
決違背法令為理由，不得為之。是提起第三審上訴，應以原判決
違背法令為理由，係屬法定要件。如果上訴理由書狀並未依據卷
內訴訟資料，具體指摘原判決不適用何種法則或如何適用不當，
或所指摘原判決違法情事，顯與法律規定得為第三審上訴理由之
違法情形，不相適合時，均應認其上訴為不合法律上之程式，予
以駁回。本件檢察官上訴意旨略稱：(一)、被害人簡鵬哲與證人陳
鍾元、呂宜融、黃岫垚均一致證稱被告（即上訴人）葉長恆所持
以砍傷簡鵬哲之刀械，為三十公分長之開山刀，核屬槍砲彈藥刀
械管制條例之查禁管制刀械，原審疏未審酌，對此不利於葉長恆
之證據，未說明不採之理由，即有認定事實不依證據及理由不備
之違法。(二)、葉長恆砍殺簡鵬哲之該把刀械，既係葉長恆供為本
案犯罪所用之物，若係其所有，在不能證明已滅失前，仍應依法
宣告沒收。然原審法院就該把刀械之所有權歸屬及目前下落，均
未予查明，而不為沒收之諭知，亦有違誤。(三)、原審法院已調取
扣押證物即簡鵬哲灰色、藍色Ｔ恤各一件及紅色外套一件，然卻
未於審判程序期日提示予被告等表示意見，亦有應於審判期日調
查之證據而未予調查之違法。(四)、本件未見原判決於理由欄中說
明其認定「蔣耀德（蔣耀德部分，詳後述）未追及簡鵬哲」所憑
之依據，難謂無調查職責未盡及判決理由欠備之違背法令。(五)、
被告蔣耀德、葉長恆、張仁柱及一名戴毛帽姓名不詳之男子（下
稱「毛帽男」）共同輪流毆打簡鵬哲達十數分鐘，簡鵬哲頭部因
遭某不明之人重擊致右眼失明，其等理應就全部事實及所發生之
結果共同負責。原判決且認定蔣耀德乃所有加害人中第一位出手
毆打簡鵬哲者，葉長恆接著持刀砍傷簡鵬哲背部，再由葉長恆、
張仁柱、「毛帽男」等輪流踹打簡鵬哲頭部等處，既認定其等全
體輪流毆打簡鵬哲，乃徒以下手部位，或何人能預見、何人不能
預見，而異其處罰，因而論處葉長恆、張仁柱共同傷害人之身體
，因而致人於重傷罪，然對蔣耀德僅論以共同傷害罪，即有適用
法則不當及認定事實與所載理由矛盾之違法。上訴人即被告（下
稱被告）葉長恆上訴意旨略稱：(一)、其雖曾與簡鵬哲互毆，然不
久即經友人杜秉剛勸架拉走，並未夥同張仁柱等人追打簡鵬哲，
業經杜秉剛於偵查中證述在卷，且簡鵬哲之友人王東陽、陳鍾元
均指述簡鵬哲乃遭「毛帽男」踢擊頭部，原判決竟認定其共同踢
擊簡鵬哲頭部，有證據調查未盡及判決不載理由之違法。(二)、其
當日應邀參加杜秉剛之慶生會，應無隨身攜帶刀械前往之必要，
杜秉剛、王東陽均證述未見其手中持有刀械，且事實上未經查獲
任何刀械，是原判決認定其有持長約三十公分之刀械砍傷簡鵬哲
背部，有證據調查未盡、證據上理由矛盾及判決不備理由之違法
。(三)、簡鵬哲右眼失明，乃手術失敗所致，與遭被告等毆打並無
因果關係，原審依法務部法醫研究所（下稱法醫研究所）含糊之
鑑定意見，率認其就簡鵬哲右眼失明之結果，亦應共同負擔罪責
，有證據調查未盡及證據上理由矛盾之違法。(四)、簡鵬哲先咆哮
及動手，其方與之互毆，其並未追擊簡鵬哲，其與簡鵬哲並無深
仇大恨，並無法控制其他在場者之行為，其並未踹踢簡鵬哲頭部
，於事發後已與簡鵬哲和解，犯後態度良好，乃原判決對其量處
有期徒刑六年二月，罪刑顯不相當，原判決有調查未盡及理由不
備之違誤云云。上訴人即被告（下稱被告）張仁柱上訴意旨略稱
：(一)、被告等人曾於民國九十九年十月十八日、十九日私下拍攝
簡鵬哲撥打手機，及騎車、轉彎、任意變換車道，至漫畫書店租
書觀看、跳舞、行走等之光碟，見其行動順暢、快速、自然，與
常人之舉動無異，則簡鵬哲之右眼，目前是否確已失明，抑或已
逐漸回復視力，實有疑問，原審未勘驗被告等所提出之光碟，亦
未再委請其他相關醫療機構重新鑑定簡鵬哲視力回復情形，僅憑
法醫研究所之鑑定，率認簡鵬哲右眼已經失明，有應於審判期日
調查之證據未予調查之違法。(二)、簡鵬哲右眼之失明，係發生於
九十八年二月十四日，在台北醫學大學附設醫院（下稱北醫）第
一次施行上顎顏面手術之後，則其右眼失明，究係顏面神經損傷
之病程演進結果，或係上揭手術之風險，抑或是北醫手術醫療之
疏失所致？第一審法院雖曾就上揭疑點向法醫研究所函詢，然該
所就簡鵬哲右眼失明，是否係因顏面神經損傷之病程演進結果，
並未加鑑定，僅函覆臨床失明之日數可依病情、損傷不同而異，
可請教曾順輝教授等專家等語，原審並未再請曾順輝教授等專家
鑑定，遽而認定簡鵬哲右眼失明之結果，係因被告等共同毆打所
致，不僅與法醫研究所鑑定研判結果並不一致，有認定事實不依
證據之違法，更有審判期日應調查之證據未予調查之違法。且北
醫在簡鵬哲送醫後六日，始對之進行上顎顏面手術，則簡鵬哲右
眼失明是否乃因北醫延遲進行手術之疏失所致，原審就此疑點未
加查明，亦有審判期日應調查之證據未予調查之違法。(三)、本件
事發後，王東陽、陳鍾元、呂宜融、黃岫垚等人，在台北市政府
警察局信義分局三張犁派出所（下稱三張犁派出所），均目睹警
員詢問本件衝突事件發生時在場之呂宜融，張仁柱是否有毆打簡
鵬哲，其表示「無印象」，事後張仁柱與蔣耀德亦陪同葉長恆前
去與簡鵬哲協調和解事宜，陳鍾元、王東陽、黃岫垚、呂宜融等
人在北醫見到張仁柱等人，亦未指證其涉案，可見張仁柱並未毆
打簡鵬哲，原審對此若有疑義，可傳訊當時目睹全程經過之三張
犁派出所承辦警員加以訊問，以證明張仁柱所述是否屬實，然原
審對此有利於其之事項未予調查，有應於審判期日調查之證據未
予調查之違法。(四)、張仁柱與蔣耀德已於九十九年九月十三日，
與簡鵬哲達成和解，並賠償新台幣一百十萬元，足見其犯罪後已
知悔悟，原審就此有利於張仁柱之事實未予斟酌，猶維持第一審
所量處之刑，顯有判決適用法則不當之違法云云。
惟查：原判決綜合全案卷證資料，本於事實審法院採證認事之職
權，認定葉長恆於九十八年二月八日凌晨三時三十分許，在台北
市○○區○○路十八號地下一樓「ＢＡＢＹ１８」夜店內，因細
故與簡鵬哲發生口角，經該夜店管理人員制止驅離後，葉長恆即
與張仁柱、蔣耀德、「毛帽男」及其他數位姓名年籍不詳之成年
人，共同基於傷害之犯意聯絡，在上揭夜店一樓（即「華納威秀
」中庭，下稱第一現場），先由蔣耀德以徒手及膝擊、腳踹之方
式毆打簡鵬哲軀幹，簡鵬哲之友人呂宜融見狀上前阻止，葉長恆
即由其背後取出所有者、種類均不詳，長約三十公分之刀械一把
（無積極證據證明屬槍砲彈藥刀械管制條例所列之刀械，下稱本
案刀械），砍傷簡鵬哲背部，造成簡鵬哲後背利刃傷。簡鵬哲遭
砍即向前逃竄，但遭葉長恆、張仁柱、「毛帽男」及其他不詳姓
名年籍之成年人等人（不含蔣耀德）追及（下稱第二現場），並
接續圍毆簡鵬哲至其不支倒地，葉長恆、張仁柱等人在主觀上雖
不預見以腳猛踢倒地者之頭部，將造成被攻擊者發生重傷害之結
果，惟客觀上能預見該行為可能造成被毆者之聽覺、視覺或嗅覺
等毀敗，或腦部受有難治之傷害之結果，竟疏未注意下手輕重，
仍接續前述傷害之犯意聯絡，輪番朝簡鵬哲頭部踢擊，直至簡鵬
哲昏迷始罷手。簡鵬哲因而受有顴骨及上頷骨骨折、鼻韌血及鼻
竇血腫塊、鼻中膈彎曲、創傷性多重腦神經及視神經障礙等傷害
，其中右眼視神經障礙並因病程自然演進，達無光感（失明）之
嚴重減損視能之重傷程度等情。因而維持第一審論處葉長恆、張
仁柱共同傷害人之身體，因而致人於重傷罪刑之判決，駁回葉長
恆、張仁柱及檢察官在第二審之上訴。已依據卷內資料，說明前
揭事實，業據簡鵬哲指述綦詳，核與證人陳鍾元、呂宜融、黃岫
垚及王東陽證述之主要情節相符，簡鵬哲遭被告等前述之傷害，
經送北醫醫治，入院時經診斷受有右上頷骨、眼窩骨折、背部穿
刺傷、鼻出血、鼻中膈彎曲等傷勢，有該醫院之病歷摘要影本可
稽。嗣於診治及開刀後，因受有顴骨及上頷骨骨折、鼻韌血及鼻
竇血腫塊、鼻中膈彎曲、創傷性多重腦神經及視神經障礙等傷害
，住院接續接受診治，經確認其受有右上頷骨、眼窩骨折，開放
復原手術及內固定；背穿刺傷，原創縫合；鼻韌血及鼻中膈彎曲
，手術後復原；右眼失明，眼瞼下垂及右眼局部眼球向外及向上
傳輸受阻（視神經病變），亦有該院診斷證明書、病歷摘要可考
。簡鵬哲在遭被告等毆打、刀砍後，在北醫為其開刀（手術時間
：九十八年二月十四日，下稱本案手術）前，右眼視力雖尚無異
常，然於本案手術後，感到視力減退，此經第一審法院囑託國立
台灣大學醫學院附設醫院（下稱台大醫院）先後於九十八年十一
月六日、十一日鑑定簡鵬哲之視力狀況，結果為其右眼已無光覺
，已達一眼（右眼）視能嚴重減損之程度，有該院函文足憑。第
一審法院復調閱簡鵬哲於北醫急救、住院、手術等病歷資料，送
請法醫研究所就造成其右眼失明之原因，究竟為視神經損傷後之
病程演進結果，或因本案手術失敗所致，抑或被告等傷害造成之
結果進行鑑定，經完成鑑定後覆稱，本案手術開刀部位固較遠離
主要眼球之血管部位，但仍有可能因眼球之複雜生理結構與血管
分佈，造成開刀時影響眼球側枝血管循環，而使眼球因缺血、缺
氧造成視網膜神經損傷失明，如手術前確有評估眼睛視力完全正
常，則手術風險造成手術後即失明之機率仍存在，固有該所審查
鑑定書可參，惟該鑑定書另說明，依據北醫之本案手術病歷記載
，簡鵬哲主訴右眼失明後，經緊急開刀切開右眼上頷傷口壓力之
手術，發現無出血或血塊存留，眼壓測得18ｍｍＨｇ（正常眼壓
範圍內），緊急電腦斷層檢查亦無發現血塊、無廔管，九十八年
二月十六日進行核磁共振動脈注射顯影攝影檢查，顯示右視動脈
有前端脹大及疑局部阻塞，確認有外傷性視神經病變，且按文獻
記載，眼球受外力傷害後，隨時有失去視力之危險。既然本案手
術後，簡鵬哲發現右眼視力喪失時，北醫緊急檢查，眼球附近血
管並無明顯血塊、出血現象，應可排除本案手術失敗，造成眼球
缺血、缺氧以致視網膜神經損傷而失明之可能。換言之，簡鵬哲
右眼失明之結果，係因頭部遭受踢擊之傷害，造成視神經損傷後
之病程演進結果，則簡鵬哲之右眼失明，自與葉長恆、張仁柱等
人之傷害行為有相當因果關係。因認葉長恆、張仁柱確有本件共
同傷害人之身體，因而致人於重傷之犯行；而蔣耀德僅參與第一
現場之傷害行為，並未到達第二現場，不能預見葉長恆等人又追
趕至第二現場，於將簡鵬哲打倒在地後復猛踹其頭部，至傷及右
眼失明，故僅應負傷害罪責。而以葉長恆、張仁柱嗣後否認犯罪
及所為辯解，經綜合調查證據之結果，認乃飾卸之詞，為不可採
；檢察官認被告等三人之行為應成立重傷害罪等情，亦無足取。
已分別在判決內加以指駁，並說明證據取捨及判斷之理由。檢察
官及葉長恆、張仁柱之上訴意旨對於原判決所為前揭論斷，並未
依據卷內資料，具體指摘有何違背法令情形。且查：(一)、1.開山
刀並非槍砲彈藥刀械管制條例第四條第一項第三款所列舉，亦非
經中央主管機關公告查禁管制之刀械。檢察官上訴意旨指稱原判
決漏未審酌葉長恆所持以砍傷簡鵬哲之刀械，為三十公分長之開
山刀，屬槍砲彈藥刀械管制條例之刀械云云，顯係以自己之說詞
，任意指摘原判決違法。2.按供犯罪所用之物，依刑法第三十八
條第三項規定，以屬於犯罪行為人者為限得予沒收，與同條第一
項第一款之違禁物或其他特別規定必須沒收之物不許法院自由裁
量者，迥不相同。關於葉長恆所持以砍傷簡鵬哲背部之刀械，原
判決以該刀械，非屬槍砲彈藥刀械管制條例所規定之查禁管制刀
械，且所有者不明，爰不為沒收之諭知，已詳予論敘所憑依據及
理由。檢察官就此部分之指摘，係對於原判決已說明事項及屬原
審採證認事職權之適法行使，持憑己見為不同之評價。3.原審法
院所調取簡鵬哲灰色、藍色Ｔ恤各一件及紅色外套一件，雖未於
審判程序期日提示予被告等表示意見，但上揭衣物並非攸關本案
被告等犯罪認定之證據，未提示供其等辨認，因不足以動搖原判
決認定犯罪事實之基礎，於判決自不生影響，，尚難據為適法之
第三審上訴理由。4.共同正犯之所以應對其他共同正犯所實行之
行為負全部責任者，以就其行為有犯意之聯絡為限，若他犯所實
行之行為，超越原計畫之範圍，而為其所難預見者，則僅應就其
所知之程度，令負責任，未可概以共同正犯論。又刑法上之加重
結果犯，以行為人能預見其結果之發生為要件。原判決以本件僅
能證明蔣耀德在第一現場時有參與毆打簡鵬哲之軀幹，並無證據
證明其有到達第二現場，不能預見葉長恆等人在第二現場之行為
，已依據卷內資料說明：蔣耀德始終堅決否認於簡鵬哲遭葉長恆
持不明刀械砍傷背部向前逃竄時，曾與葉長恆、張仁柱、「毛帽
男」及其他不詳姓名年籍之成年人等人追至第二現場持續圍毆簡
鵬哲，又依據簡鵬哲、陳鍾元、呂宜融、黃岫垚及王東陽等人所
為指述內容，亦僅足以認定蔣耀德在上揭夜店一樓中庭之第一現
場，出手毆打簡鵬哲軀幹，惟無法證明在簡鵬哲遭葉長恆持不明
刀械砍傷背部逃竄後，曾與葉長恆、張仁柱、「毛帽男」及其他
不詳姓名年籍之成年人等人共同追逐簡鵬哲至第二現場。而簡鵬
哲係在第二現場被攻擊倒地後，始遭踹擊頭部傷及眼睛，則葉長
恆、張仁柱、「毛帽男」及其他不詳姓名年籍之成年人等人在第
二現場之行為，已逾越原先與其他同夥（包含蔣耀德）傷害之犯
意聯絡，而突發所為，既不能證明蔣耀德客觀上得以預見，自難
令其對於葉長恆、張仁柱、「毛帽男」及其他不詳姓名年籍之成
年人等人嗣後在第二現場踹擊簡鵬哲頭部致其右眼失明之結果，
亦負共同傷害人之身體，因而致人於重傷罪責，已綜合其調查證
據之結果，逐一剖析論敘綦詳。檢察官上訴意旨指稱，原審有應
於審判期日調查之證據而未予調查或判決不備理由之違法云云，
係對於原判決已說明事項及屬原審採證認事職權之適法行使，持
憑己見而為不同之評價，並非適法之第三審上訴理由。(二)、原判
決認定簡鵬哲之右眼失明，與葉長恆、張仁柱等人之傷害行為有
因果關係，已說明其證據取捨及判斷之理由，已見前述。葉長恆
、張仁柱對於此部分再為事實之爭執，難認係適法之第三審上訴
理由。又原審法院依刑事訴訟法第二百七十三條規定行準備程序
，為「案件及證據之重要爭點」、「有關證據能力之意見」、「
曉諭為證據調查之聲請」等事項之處理時，張仁柱及其選任辯護
人並未請求勘驗渠等所提出之錄影光碟，亦未聲請再囑託曾順輝
教授為鑑定或傳訊三張派出所之警員。嗣於審判期日，審判長
訊問「尚有（何）證據請求調查？」時，張仁柱及其選任辯護人
均答稱「無」，有各該筆錄可查。其待上訴本院後，始指摘原審
未調查上開證據，並非依據卷內資料執為指摘，亦非適法之第三
審上訴理由。(三)、量刑之輕重，係屬事實審法院得依職權自由裁
量之事項，苟法院於量刑時，已以行為人之責任為基礎，斟酌刑
法第五十七條各款所列情狀，而未逾越法定範圍，又未濫用其職
權，即不得指為違法。原判決已說明「第一審法院分別審酌葉長
恆徒因細故，竟糾集多名成年人聯手毆打簡鵬哲，另手持本案刀
械砍傷簡鵬哲背部，……到案後雖承認攻擊簡鵬哲，但對於所造
成簡鵬哲右眼失明、無法回復之嚴重損害結果，砌詞避就，難認
有何悔意，惡性為本案被告三人中最大者等犯罪之動機、目的、
犯罪時所受之刺激、手段、所生之危險或損害、犯罪後態度及伊
生活狀況等及其他一切情事，量處有期徒刑六年二月；張仁柱與
簡鵬哲素不相識，也無衝突，僅因葉長恆之召喚，恃眾凌寡，下
手亦未容情，造成（被害人）右眼失明、無法回復之嚴重損害結
果，且於審理中不願坦然面對所為，空言飾卸，殊無悔意，惡性
亦非淺等犯罪之動機、目的、犯罪時所受之刺激、手段、所生之
危險或損害、犯罪後態度及其生活狀況等及其他一切情事，量處
有期徒刑四年六月，……」（見原判決第十七頁第五行至第十八
頁第一行），認第一審法院對葉長恆、張仁柱之量刑尚屬妥適，
因而維持第一審對葉長恆、張仁柱所量處之刑，此乃事實審法院
職權之適法行使，並未逾越法定刑度，亦無濫用自由裁量權限之
情形，即無葉長恆、張仁柱上訴意旨所指違背罪刑相當原則之情
事。且檢察官為被告等之不利益提起第二審上訴，指稱：「葉長
恆、蔣耀德、張仁柱等人與多名真實姓名年籍不詳之成年男子，
在上揭夜店內與簡鵬哲發生衝突後，即以徒手及膝擊、腳踹簡鵬
哲頭部，葉長恆並持刀砍傷簡鵬哲背部等部位，造成顴骨及上頷
骨骨折、鼻韌血及鼻竇血腫塊、鼻中膈彎曲、創傷性多重腦神經
及右眼視神經達無光感之嚴重減損視能程度之重傷，……被告等
人復未坦然供陳參與前述行為之多名真實姓名年籍不詳之成年男
子，而使該等成年男子得以逃逸其等應負之法律責任，……顯見
被告等人毫無悔意，原審量刑尚屬過輕，無法達到處罰及預防再
犯之效果」等語。是縱葉長恆、張仁柱已與簡鵬哲達成和解，並
給付賠償金，但於綜合其等一切犯罪情狀後，維持第一審法院對
其等所量處之刑期，亦不能指為有違「不利益變更禁止原則」或
「比例原則」及「平等原則」。葉長恆、張仁柱上訴意旨就事實
審法院量刑裁量權之適法行使，任意指摘，難謂已符合法定之第
三審上訴理由。(四)、事實之認定與證據之取捨，乃事實審法院之
職權，苟其事實之認定及證據之取捨，並不違背經驗法則與論理
法則，即不能任意指為違法而執為上訴第三審之理由。檢察官、
葉長恆、張仁柱其餘上訴意旨，係對於原判決已說明事項及屬原
審採證認事職權之適法行使，持憑己見重為事實之爭執，或為枝
節性之問題，亦均非適法之第三審上訴理由。其等之上訴不合法
律上之程式，均應予駁回。
二、蔣耀德上訴部分：
刑事訴訟法第三百七十六條所列各罪之案件，經第二審判決者，
不得上訴於第三審法院。本件上訴人蔣耀德被訴使人受重傷部分
，原審係維持第一審變更起訴法條，改依刑法第二百七十七條第
一項規定論處罪刑，核屬刑事訴訟法第三百七十六條第一款之案
件。依首開說明，既經第二審判決，自不得上訴於第三審法院，
蔣耀德猶提起上訴，顯為法所不許，亦應予駁回。
據上論結，應依刑事訴訟法第三百九十五條前段，判決如主文。
中    華    民    國  一○○  年   十二   月    八    日
                      最高法院刑事第十二庭
                          審判長法官  陳  世  雄  
                                法官  張  祺  祥  
                                法官  宋      祺  
                                法官  惠  光  霞  
                                法官  周  盈  文  
本件正本證明與原本無異
                                      書  記  官  
中    華    民    國  一○○  年   十二   月   十三   日
                                                      Q